【裁判字號】    89,上易,287
【裁判日期】    890309
【裁判案由】    詐欺
【裁判全文】
臺灣高等法院刑事判決                            八十九年度上易字第二八七號
    上  訴  人  臺灣桃園地方法院檢察署檢察官
    被      告  乙○○
右上訴人因被告詐欺案件，不服臺灣桃園地方法院八十七年度易字第三六四八號，中
華民國八十八年十二月七日第一審判決（起訴案號：臺灣桃園地方法院檢察署八十七
年度偵字第九六九五號）提起上訴，本院判決如左：
    主  文
上訴駁回。
    理  由
一、公訴意旨略以：被告乙○○明知無支付能力，竟意圖為自己不法所有之概括犯意
    ，自民國（下同）八十六年八月至九月間，連續在台北市南港區○○○路○段七
    號，向告訴人甲○○訛稱「每筆開立二至三月支票保證到期還款」等語，致使信
    以為真，陷於錯誤而先後如數交款合計新台幣（下同）七百八十一萬元，詎自八
    十七年一月起陸續以「發票人陳芬菊（業經檢察官另為不起訴處分確定）印鑑不
    符」退票，復催款無著，始悉受騙，因認被告乙○○涉有刑法第三百三十九條第
    一項之詐欺取財罪嫌云云。
二、公訴人認被告乙○○涉有刑法第三百三十九條第一項之詐欺取財罪嫌，無非以前
    揭事實業據告訴人甲○○指述甚詳，復有支票及其退票理由單等附卷足資佐證，
    參以被告所承「言明票期日即還款日」，及「本件款項為數甚鉅」等情，茍被告
    疏致印鑑不符，自宜事後從速處理，詎竟迄未還款，延票亦經退票，無非凸顯借
    款之時，無力還款故使不符之詐欺犯意至明，所辯核無足取等語，為其主要之論
    據。其上訴意旨復以：(一)本件告訴人前後二月間出借被告鉅款七百八十一萬元，
    除近年後即偵查中還款一百二十萬元外，迄至原審未再還款分文及所開支票，或
    印鑑不符、或迭遭退票乃所不爭之事實；(二)被告借款之初（八十六年九月七日）
    立有內容略以「倘若本人逾期未還借款，願無條件將久豐公司讓渡給甲○○」之
    讓渡切結書及「三、乙方（乙○○）願將久豐公司位於高雄市○○區○○段一小
    段四五七號土地權狀與甲方（甲○○）保管並立讓渡切結書；四、乙方所購得座
    落林口鄉瑞樹坑後坑小段第七八三號、第七七八號、第七七九之一號、第一一四
    九之一號等四筆過戶完畢後提供甲方第一順位抵押」之協議書均附卷足稽，然被
    告取得借款後違負前言，諸多承諾迄不置理，及至偵查中猶稱「願供土地抵押，
    需時四個月、改稱一年」，似其事後頗有誠意解決，似其雙方未曾上開協議，如
    此借款時之鑿鑿保證與借款後之輕忽行徑，能否謂非施用詐術使人信而借款？(三)
    被告簽發之系爭還款票據，該帳戶單從八十六年六月（本件借款同年八月及九月
    ）起並無一般生意往來支出情況，且存款無幾，至八十七年一月十六日即經拒絕
    往來，有中華商業銀行台北分行八十八年一月十三日（八八）中銀台北字第八八
    ００三號函附該存款明細及拒絕往來報刊名冊影本，則拒絕往來日期距被告借款
    不過三、四月，其間如何突生困難？何以借款之時，未能預料？尚無合理解釋以
    為推卸借款之時即知無還款資力（此於被告縱屬正常經商仍應相同適用，蓋若何
    還款障礙須存在於借款之後且應為借款人風險評估以外之正常預期範圍內所不致
    發生之事由；另原審所認被告未能取得「中聯信託之建築融資」部分一節，或可
    認僅為被告未能照時還款之一障礙，惟如前(二)所述，被告諸多承諾，據其所立文
    意觀之，並無實現上之障礙至明）；(四)被告簽發印鑑不符票據，縱係自行發覺換
    回，惟姑不論既已得款在手，換回與否，無甚干係，況反面而言，換回印鑑不符
    支票可免「拒絕往來」一因外，再多「印鑑不符」該因，對於極力否認詐欺之被
    告似反為有利，綜合各情，原審片面據為有利被告之認定，揆諸首揭判例，似有
    可議等語。惟訊之被告乙○○雖坦承於八十六年八、九月間，陸續向告訴人甲○
    ○借款充為所經營建設公司資金週轉之用，累計積欠七百八十一萬元迄未償還，
    及借款時簽發票號為ＡＣ0000000號，面額二百萬元之支票上蓋用之印鑑
    與原留印鑑不符等情不諱，但堅決否認有任何詐欺犯行，辯稱：伊在借款之際，
    除積極進行位在屏東縣佳冬鄉工地之第二期房屋籌建工程，並與「高興昌鋼鐵股
    份有限公司產業工會（下稱高興昌公司）」洽商承購該期所有房屋事宜，並已取
    得初步同意外；此同時亦向「中聯信託投資股份有限公司（下稱中聯信託）」申
    貸建築融資，原擬俟貸款核准撥款後著即清償告訴人，惟嗣後「高興昌公司」因
    故不願購買，又未能取得「中聯信託」之建築融資致其無法償款，此為始料所未
    及；至於票號ＡＣ0000000號該紙支票之印鑑係因疏忽誤蓋，並非出於故
    意，伊於發現錯誤後隨即主動簽發另紙支票更換，其並非有意詐欺告訴人云云。
三、按犯罪事實，應依證據認定之，無證據不得推定其犯罪事實，刑事訴訟法第一百
    五十四條定有明文。又，刑法第三百三十九條第一項之詐欺罪之成立，以意圖為
    自己或第三人不法之所有，以詐術使人將本人或第三人之物交付為要件。所謂以
    詐術使人交付，必須被詐欺人因其詐術而陷於錯誤，若其所用之方法，不能認為
    詐術，亦不致使人陷於錯誤，即不構成該罪，最高法院四十六年台上字第二六０
    號亦著有判例。經查：
  (一)被告乙○○於八十六年九月一日向告訴人甲○○借款二百萬元，曾以中華商業銀
    行台北分行甲存一二二九之三帳號使用之ＡＣ0000000號空白支票，填載
    金額二百萬元，日期八十六年十月一日，並蓋用「乙○○實業股份有限公司」、
    「陳茂村」之印章後，交付告訴人甲○○資為債權憑證，固有該ＡＣ00000
    00號支票及退票理由單影本各一份附於偵查卷為證。惟查，乙○○實業股份有
    限公司原登記之董事長為陳菊芬，於八十六年一月二十九日改登記由陳茂村繼任
    董事長，有公司登記事項卡在卷可稽（見原審卷第四十九頁至第五十二頁）。次
    查，乙○○實業股份有限公司之實際負責人即為被告乙○○；案外人陳芬菊乃為
    被告之同居人，公司之支票均交由被告簽發使用；至於另案外人陳茂村僅係登記
    為乙○○實業股份有限公司名義上之董事長，實際上陳茂村並未出資，平日公司
    事務均由被告處理，公司印章亦係由被告保管使用等情，已分據證人陳芬菊在檢
    察官偵查中供證甚詳，及證人陳茂村在原法院調查中到庭結證在卷（見偵查卷第
    十一頁、第十六頁背面，原審卷第七十六頁）。依該二位證人之供述，被告乙○
    ○本有權使用「乙○○實業股份有限公司」、「陳茂村」之印章用以簽發支票，
    應無庸置疑。次查，被告於八十六年九月一日向告訴人甲○○借款二百萬元，曾
    以中華商業銀行台北分行甲存一二二九之三帳號使用之ＡＣ0000000號支
    票，填載金額為二百萬元，日期八十六年十月一日，並蓋用「乙○○實業股份有
    限公司」、「陳茂村」之印章後，交付告訴人甲○○收執；其後發現印章與帳戶
    名稱不符，乃又以中華商業銀行台北分行甲存一二二九之三帳號「久豐營造有限
    公司、陳芬菊」名義，簽發金額二百萬元，日期八十六年十月一日，號碼ＡＣ0
    000000號之支票一紙用以換回原印鑑不符支票；嗣因告訴人又表示原簽發
    之ＡＣ0000000號支票已然遺失，不克返還，乃再由告訴人立具承諾書一
    紙，應允不會將被告原簽發之ＡＣ0000000號支票提示；詎料告訴人竟違
    背約定，於八十七年二月六日將被告原交付之ＡＣ0000000號支票提示請
    求付款，致遭付款銀行以「印鑑不符」為由退票等情，亦有支票、退票理由單、
    承諾書影本各一件附在偵查卷第三頁、第十二頁可參。另據告訴人甲○○在原法
    院調查時供陳：（提示承諾書，問：承諾書是你寫的？），是，（問：為何寫此
    份？），被告叫我把支票還他，是被告開重覆，（問：ＡＣ0000000支票
    為何寫承諾書？），（被告原本）開此票給我，（後來）要我把支票還給他，但
    我不見了，故寫此承諾書給不提示，（被告有說支票印章蓋錯了？），沒有，是
    換票回去，（問：收支票時發現印章不符？），兌現時銀行查不符才知情，（被
    告何時換票？），（原支票交付）一、二天之後，（問：承諾書是何時寫的？）
    ，被告在重新開時寫的，（問：票找不到，為何仍提示？），當時是找不到，隔
    一陣子找到云云（見原審卷第一二０頁背面、第一二一頁）。被告既係於八十六
    九月間原簽發ＡＣ0000000號支票向告訴人借款後一、二天，在告訴人尚
    未發覺該支票印鑑不符前，即迅以中華商業銀行台北分行甲存一二二九之三帳號
    「久豐營造有限公司、陳芬菊」名義，金額二百萬元，日期八十六年十月一日，
    號碼ＡＣ0000000號之支票一紙，用以換回原印鑑不符之ＡＣ00000
    00號支票；復因告訴人換票時未見原先簽發之該紙支票，故又由告訴人出具承
    諾書保證爾後不會再提示ＡＣ0000000號支票；迄至時隔四月後之八十七
    年二月六日，告訴人甲○○違反承諾再提示該票時始悉印鑑不符，顯見被告重新
    簽發支票用以換回原印鑑不符支票時，告訴人尚不知原支票印鑑有異；由此自可
    得徵換票之事係由被告所主動提出，更可得見被告在借用二百萬元之初，並無以
    錯蓋印鑑之方式向告訴人施詐之故意，亦無不法所得之意圖。
  (二)被告先後曾簽發一百二十萬元、二百萬元、二百萬元、一百萬元、二百萬元之支
    票多次向告訴人借款，由告訴人收取每月高達三分之利息；其中第一筆一百二十
    萬元之借款，支票到期已然兌現；其餘二百萬元、二百萬元、一百萬元、二百萬
    元之支票，屆期並未依約償還，乃又由被告簽發支票更新，或簽發支票支付利息
    等情，業據被告陳述在卷，並有支票影本五紙附在偵查卷第十九頁可稽；告訴人
    對此亦不否認。復查，中華商業銀行台北分行甲存一二二九之三帳號係於八十七
    年一月十六日始經公告為拒絕往來戶，有中華商業銀行台北分行八十八年一月十
    三日（八八）中銀台北字第八八００三號函在卷可憑。則在被告向告訴人借款之
    八十六年八月至十月間，該中華商業銀行台北分行甲存一二二九之三「久豐營造
    有限公司、陳芬菊」帳戶，既仍在正常支付之中，被告開立該帳戶之支票，用之
    為付款憑證，尚難認係詐術之施用；其言明「保證到期還款」云云，亦僅係一般
    債務人清償債務之通常承諾，不足使人因之陷於錯誤。再查，證人即中聯信託股
    份有限公司授信人員吳可寧在原法院調查到庭結證供稱：（問：被告有向中聯建
    築融資及土地貸款？），有，寶棟建設名義，是被告經營，建築及土地各一次，
    被告經營之另一家「力溪」公司也辦了一次，土地是八十四年二月間，建築融資
    是在八十五、八十六年間，（土地）在屏東佳冬鄉貸五億多...，（問：建築融
    資部分？），土地是分區蓋的，（房屋）分期（興建推出），（建物部分）只有
    借七千六百萬元，第一期在八十五年辦，現已還了，（問：房子有蓋好？），有
    蓋好六、七十戶，透天四樓，一樓店舖，（貸款）在八十六年九月間（還清），
    （問：土地貸款還款情況正常？），自八十七年起不正常，現已沒有還息，本息
    一起清償，（問：土地貸款期？），三年，有蓋好一期，故土地（貸款）部分有
    償還一部分約一億多元，有土地賣給他人二億多，被告有再還款，故現在只欠二
    億多元，（問：第一期房屋蓋好賣掉後，被告有再來提貸款？），被告有來提過
    ，被告辦好土地貸款時，後面幾期工程都已取得建照，被告當時欲把後面幾期房
    屋欲賣給「高興昌公司」，被告已先找好買主，我們公司有去查過高興昌公司，
    也確有此事，如果被告能與高興昌談好，則被告即符合核貸，且也有提供高興昌
    公司意願書，被告有來談好幾次，在第一期還款後，有再來談貸款事項，（問：
    後面欲蓋幾戶？），印象中最後合併為一區，有六、七十戶，透天的，貸款額度
    尚未談，如照公司標準，應可核貸一億多元，但希望被告能與「高興昌公司」簽
    約，但後來沒有談成，故沒有核貸，（談至）至八十七年三、四月間，被告很有
    誠意，一直來談，希望把工程完成，（問：另一家力溪公司？），那是在林口之
    土地，八十五年辦貸款至八十六年底還清；沒見過甲○○本人，但接過他電話，
    建物融資尚未撥時，甲○○打電話來，說不要撥給「寶棟」，是第一期，甲○○
    意思是如此，印象中甲○○說「寶棟」財務有問題，勸我們不要撥款及借被告公
    司云云（見原審卷第一一八頁、第一一九頁）。另證人黃敏杉亦原審供證：我們
    公司原建在茄冬，要遷廠至屏東的屏南工業區，乙○○剛好要在茄冬蓋一批集合
    住宅，他找上我們拿建築圖、設計圖，要我們公告給員工知道，讓有意購買之員
    工來登記，會給他們優待，我們出具聲明書的目的是希望確切掌握實際銷售量，
    達到他們的銷售量，他們就蓋，未達到計劃量則不蓋，被告不只做我們工會的，
    ，還有其他工會也有等語（見原審卷第一五一頁）。並有該證人書具之「高興昌
    鋼鐵股份有限公司產業工會」之聲明書影本一紙在卷可參。由該等證人之證言自
    可得見被告於八十五年、八十六年間確曾集資數億元，在屏東茄冬鄉及臺北縣林
    口鄉購買土地興建房屋，向中聯信託投資股份有限公司申請之多筆貸款均有履行
    ，以屏東茄冬鄉土地貸款之五億多元，亦已清償三億多元，其有相當之財產資力
    ；其於八十六年九月間還清其投資興建屏東縣茄冬鄉工地第一期房屋之建築融資
    後，即接續取得後幾期房屋之建造執照，並旋與中聯信託投資股份有限公司洽貸
    後續各期工程之建築融資事宜。惟因與高興昌公司產業工會所洽商之購屋事宜因
    故未能談妥，影響後續各期工程款項之核貸，復因告訴人去電中聯信託投資股份
    有限公司阻止該公司核撥貸款予被告，以致被告財務方陷窘境。又查，國內建築
    業者多有向金融機構貸款週轉以支應後期程之費用，此本為事業資金調度或財務
    槓桿運用之常態，只須借入之資金係用於具有自償性之業務事項或已預先安排擬
    妥財務計劃，即未能指借款者於借款之際已然欠缺償債之資力；至若實際執行結
    果，事與願違，不如預期因而陷於週轉困難致無法履行債務，於商場交易上亦在
    所多見，此並為參與交易或提供資金融通者所應承擔之正常交易及信用風險，自
    無從執此反指借款者於借款之初即已預見無力償債而具有施詐之意思。本案被告
    借款之用途係用於所營建設公司興建房屋資金週轉之用等情，已據告訴人於原法
    院調查時供述述明（見原審卷第一０一頁）。被告既已積極進行屏東縣茄冬鄉工
    地第二期房屋之籌建工程，並洽得買主即「高興昌公司」之初步同意欲全數購買
    ，同時亦向中聯信託投資股份有限公司申貸建築融資；依此被告之營運及財務計
    劃，若次第執行逐步實現之後，被告顯能取得充裕資金以償還對告訴人之欠款。
    至高興昌公司於初步同意承購後，嗣因細節未能談妥，抑或基於其他緣故而打消
    原意，導致被告未能如願貸得建築融資而陷於週轉困難，核此乃屬爾後產生之突
    發事由，本非被告於向告訴人借款之時所得逆料，揆諸前揭說明，自未能執此突
    發事由導致被告財務窘困，未能如預期清償債務，即遽認被告於借款之初即已預
    見無資力償債，而具有不法所有之意圖。
  (三)又查，被告在借款之初雖曾於八十六年九月七日書具讓渡切結書，記載「倘若本
    人違反雙方所簽立協議書之約定（既逾期未償還借款）本人願放棄先訴抗辯權，
    並無條件將久豐營造有限公司讓渡給甲○○先生... 」云云（見原審卷第二十七
    頁、第二十八頁）。惟告訴人甲○○始終並未同意簽署該協議書，亦未表明願承
    受久豐營造有限公司之經營權，被告自無從依其於八十六年九月七日所書具讓渡
    切結書履行。被告自始即未否認有向告訴人借得本案款項，亦無拒絕清償之惡意
    ，尚不得以渠未將久豐營造有限公司經營權讓渡予告訴人甲○○，即遽認被告有
    不法所有之意圖，而施用詐術。
四、此外，又查無其他積極證據足資證明被告涉有公訴人所指之詐欺犯行，被告之犯
    罪自屬不能證明。原審因之為被告無罪之諭知，核無不合。公訴人之上訴意旨執
    前詞指摘原判決不當，並無理由，應予駁回。
據上論斷，應依刑事訴訟法第三百六十八條，判決如主文。
本案經檢察官柯晴男到庭執行職務。
中    華    民    國    八十九    年      三        月        九        日
                          臺灣高等法院刑事第十二庭
                              審判長法  官  劉  景  星
                                    法  官  陳  志  洋
                                    法  官  陳  博  志
右正本證明與原本無異。
不得上訴。
                                    書記官  鄭  兆  璋
中    華    民    國    八十九    年      三        月        十四      日


司法院資訊處製作；財團法人民間司法改革基金會備份。
